臺灣臺中地方法院刑事判決              100年度選訴字第4號
上  訴  人  臺灣臺中地方法院檢察署檢察官
被      告  吳瑞森
選任辯護人  陳浩華律師
被      告  邱萬中
選任辯護人  張居德律師
            楊雯齡律師
被      告  張寶煙
選任辯護人  陳鴻謀律師
            沈崇廉律師
被      告  徐裕傑
選任辯護人  李思樟律師
被      告  劉碧美
選任辯護人  常照倫律師
            莊惠祺律師
被      告  陳奕正
            詹明松
            詹廣傳
            王結利
上六人共同
選任辯護人  黃嘉明律師
上列被告等因違反公職人員選舉罷免法案件，經檢察官提起公訴
（99年度選偵字第6號），本院判決如下：
    主    文
吳瑞森共同犯公職人員選舉罷免法第一百條第一項之交付賄賂罪
，處有期徒刑壹年陸月，褫奪公權貳年，減為有期徒刑玖月，緩
刑年，褫奪公權壹年。
邱萬中共同犯公職人員選舉罷免法第一百條第一項之交付賄賂罪
，處有期徒刑壹年捌月，緩刑年，褫奪公權貳年。
張寶煙共同犯公職人員選舉罷免法第一百條第一項之交付賄賂罪
，處有期徒刑壹年拾月，褫奪公權年。
劉碧美犯公職人員選舉罷免法第一百條第二項之收受賄賂罪，處
有期徒刑年捌月，褫奪公權貳年。未扣案收受之賄賂款項新臺
幣拾萬元沒收。
陳奕正犯公職人員選舉罷免法第一百條第二項之收受賄賂罪，處
有期徒刑年捌月，褫奪公權貳年。未扣案收受之賄賂款項新臺
幣拾萬元沒收。
詹明松犯公職人員選舉罷免法第一百條第二項之收受賄賂罪，處
有期徒刑壹年拾月，褫奪公權貳年。未扣案收受之賄賂款項新臺
幣拾陸萬元沒收。
詹廣傳犯公職人員選舉罷免法第一百條第二項之收受賄賂罪，處
有期徒刑壹年拾月，褫奪公權貳年。未扣案收受之賄賂款項新臺
幣伍拾萬元沒收。
徐裕傑、王結利均無罪。
    犯罪事實
一、王結利係現任臺中縣和平鄉（現改制為臺中市和平區，以下
    同）代表會主席，而劉碧美、陳奕正、詹明松、陳文和（陳
    文和業已於民國（下同）99年8月21日死亡，經臺灣臺中地
    方法院檢察署檢察官為不起訴處分確定）、徐裕傑、詹廣傳
    等6人均係現任臺中縣和平鄉代表會之代表。95年3月1日陳
    斐晏當選並就任臺中縣和平鄉長後，張寶煙遂與時任和平鄉
    農會之理事長吳瑞森及總幹事邱萬中相互謀議，希望能於95
    年8月間之和平鄉代表會主席選舉時，推選出得以對鄉長陳
    斐晏產生制衡力量之人擔任主席，張寶煙同時允諾出資新臺
    幣（下同）300 萬元，以供吳瑞森及邱萬中對於已當選或可
    能當選之部分代表進行賄選之用。吳瑞森及邱萬中2 人應允
    張寶煙之請託、達成共識後，即決意推舉與和平鄉農會關係
    較密切之代表王結利參與代表會主席之選舉，並基於自發性
    與張寶煙共同投票行賄之集合犯意，選定詹明松、陳文和、
    詹廣傳、陳奕正及劉碧美等5 位，與和平鄉農會較有往來之
    臺中縣和平鄉代表會當選代表作為行賄之對象。其中，吳瑞
    森分別交付36萬元、30萬元之現金予詹明松、陳文和作為買
    票之對價，邱萬中則各交付50萬元、30萬元、30萬元之現金
    予詹廣傳、陳奕正及劉碧美（劉碧美部分係由其當時同居人
    林偉光之父林朝欽加以收受）作為買票之對價，約使其等均
    於95年8 月1 日第18屆臺中縣和平鄉代表會主席選舉時，投
    票支持候選人王結利。詹明松、陳文和、詹廣傳、陳奕正及
    劉碧美受託後，明知吳瑞森、邱萬中所分別交付之前開現款
    ，係欲對有投票權人之上開代表會主席選舉，為投票權一定
    行使之行賄款項，仍分別基於投票受賄之犯意，而許為一定
    行使之允諾，並屆時依約投票予王結利，使其於95年8 月1
    日代表會主席選舉時，順利當選連任臺中縣和平鄉代表會之
    主席。
二、案經法務部調查局中部地區機動工作站移送臺灣臺中地方法
    院檢察署檢察官偵查起訴。
    理    由
壹、證據能力部分：
一、按被告以外之人於審判外之言詞或書面陳述，除法律有規定
    者外，不得作為證據；被告以外之人於偵查中向檢察官所為
    之陳述，除顯有不可信之情況者外，得為證據；被告以外之
    人於審判外之陳述，雖不符前4條之規定，而經當事人於審
    判程序同意作為證據，法院審酌該言詞陳述或書面陳述作成
    時之情況，認為適當者，亦得為證據；當事人、代理人或辯
    護人於法院調查證據時，知有第159條第1項不得為證據之情
    形，而未於言詞辯論終結前聲明異議者，視為有前項之同意
    ，刑事訴訟法第159條第1項、第159條之1第2項、第159條之
    5分別定有明文。經查，檢察官、被告、辯護人對於本判決
    所引用之下列各項供述證據方法之證據能力，於本院審理程
    序時均表示無意見，且於法院調查證據時，知有刑事訴訟法
    第159條第1項不得為證據之情形，亦未於言詞辯論終結前聲
    明異議，茲審酌該等言詞陳述及書面陳述作成時之情況，並
    無不宜作為證據之情事，依上開規定，自得作為證據。
二、次按關於非供述證據之物證，或以科學、機械之方式，對於
    當時狀況所為忠實且正確之記錄，性質上並非供述證據，均
    應無傳聞法則規定之適用；如該非供述證據非出於違法取得
    ，並已依法踐行調查程序，即不能謂無證據能力（最高法院
    97年度臺上字第1401號、97年度臺上字第6153號、97年度臺
    上字第3854號判決要旨參照）。查本案之非供述證據，並無
    人對現實情形之記憶、知覺經常可能發生之誤差（如知覺之
    主觀性及記憶隨時間推移而發生變化、遺忘等），無傳聞法
    則之適用至明，且其等係依法定程序合法所取得，與本案具
    有關聯性，被告、辯護人復未爭執其等有何違法取證之情形
    ，自認均有證據能力。
貳、有罪部分（即被告張寶煙、吳瑞森、邱萬中、劉碧美、陳奕
    正、詹明松、詹廣傳）：
一、訊據被告吳瑞森、邱萬中對於上開犯罪事實欄所載之事實，
    均坦承不諱（見選偵字卷第68-76、79、80頁，選他字卷第
    12-16頁，本院卷(一)第71頁，卷(二)第176頁）；核與證人即共
    同被告張寶煙偵訊中所為：吳瑞森行賄代表之300萬元是伊
    所出，吳瑞森去打點何人伊沒有差，只希望他去運作的人當
    選，伊全權交給吳瑞森，只要以後伊有困難，主席可以出面
    幫伊即可等語之證述（見本院卷(一)第115頁），證人陳文和
    警詢、偵訊所為：有拿吳瑞森所交付之30萬元，日後他要伊
    支持王結利當選主席，伊就投票給王結利等語之證言（見選
    他字卷第50-54頁），證人即共同被告詹明松在警詢、偵訊
    中所為：伊向吳瑞森借36萬元時，應允將來會順從吳瑞森之
    意思，投票給特定之代表會主席候選人，且確實後來也依吳
    瑞森指示，投票給王結利等語之證述（見選他字卷第71-75
    頁），證人即共同被告詹廣傳於警詢、偵訊中所為：邱萬中
    有拿50萬元給伊，除了感謝伊在主席選舉中投票給王結利外
    ，並要伊繼續支持王結利在代表會中的議事運作等語之證詞
    （見選他字卷第81、85-87頁），證人林朝欽即共同被告劉
    碧美當時同居人林偉光之父親偵訊、本院審理中所為：伊有
    自邱萬中處取得30萬元，並親手交給劉碧美，告知劉碧美這
    是邱萬中所交付，要投票支持王結利等語之證詞（見選偵字
    卷第85、86頁，本院卷(一)第188-191頁），證人即共同被告
    陳奕正警詢、偵訊所為：伊於95年6、7月間向邱萬中借得30
    萬元，事後邱萬中有拜託伊在代表會主席選舉時，投票支持
    王結利，伊應允後，邱萬中即不曾向伊催討30萬元之借款，
    伊至今亦未主動歸還30萬元等語之證稱（見選偵字卷第57、
    58、69、72頁）大致相符；並有95年度臺中縣和平鄉鄉民代
    表選舉結果清冊、陳文和東勢鎮（現改制為東勢區）農會活
    期存款存摺影本、代收票據明細表、臺中市和平區公所100
    年5月13日和平區民字第1000007778號函暨所附文件附卷可
    稽（見選偵字卷第48、49頁，選他字卷第45-49頁，見本院
    卷(二)第56-78頁），及被告張寶煙擔任負責人之「新龍營造
    有限公司」95年手寫帳冊影本扣案可佐（見偵字卷(一)，本院
    卷(一)第21-25頁），堪認被告吳瑞森、邱萬中之自白與事實
    相符，應屬可採。
二、被告張寶煙雖坦認於95年間，曾同意扣抵被告吳瑞森積欠之
    300萬元，然否認有何與被告吳瑞森、邱萬中共同投票行賄
    之集合犯意，辯稱：該300萬元係為了作為農會支持代表會
    之一些經費，伊於陳斐晏95年3月1日就任鄉長後，即交付陳
    斐晏2,000萬元，故沒有必要行賄、推選出得以對鄉長陳斐
    晏產生制衡力量者擔任主席之動機等語。然查，被告張寶煙
    於偵訊時坦承：「（問：行賄代表的300萬元是否你出的？
    ）是。」、「（問：行賄代表的動機？）吳瑞森之前有跟我
    零星借了一些錢，後來95年6月至8月間代表會選舉，選舉完
    要選主席，…因為他知道我沒有支持陳斐晏，我也聽到一些
    風聲說陳斐晏要刁難我讓我請款不能順利，吳瑞森就跟我說
    拿300萬元出來希望我可以贊助選舉，至於如何運作我不清
    楚，吳瑞森去打點何人我沒有差，我只希望他去運作的人當
    選，之後我有困難他可以幫忙就可以了。」、「（問：吳瑞
    森如何運作打點？）他沒有跟我講，我就全權交給吳瑞森，
    由他對我負責，只要以後我有困難，我就去拜託主席能出面
    幫我。」、「（問：吳瑞森、邱萬中是拿你的300萬元去行
    賄給代表，是否如此？）我有出錢，但他們如何去行賄我不
    知道，因為吳瑞森跟我說他跟我借的300萬元要轉去代表會
    選舉用。」等語（見本院卷(一)第115頁）；核與被告吳瑞森
    、邱萬中於偵訊、本院審理時所為之供述大致相符（見選偵
    字卷第68-76、79、80頁，選他字卷第12-16頁，本院卷(一)第
    71 頁，卷(二)第176頁），堪認屬實。衡以被告張寶煙於偵訊
    中所為之陳述均係出於自由意識之表示，並無任何不足採信
    之原因，應認被告張寶煙嗣後於本院審理中所為之前揭辯解
    ，係屬卸責之詞，並不可採。
三、被告劉碧美雖坦認有於95年8月之第18屆代表會主席選舉，
    投票支持王結利，然否認有何收受賄款之情事，辯稱：其與
    林偉光於95年初即交惡，故95年間其並未與林偉光、林朝欽
    同住，倘邱萬中確曾交付主席選舉之賄款予林朝欽收受，林
    朝欽並未轉交予被告劉碧美等語。然查，被告劉碧美於警詢
    、偵訊時均陳稱：伊與林偉光曾論及婚嫁，在伊參選第18屆
    鄉民代表前，及伊就任鄉民代表後，均曾在林偉光家住了一
    陣子等語（見選他字卷第20、24、25頁）；證人林朝欽於警
    詢時亦證述：95年間鄉代會主席選舉期間，吳瑞森及邱萬中
    確實曾到伊住處拜訪劉碧美，因為當時劉碧美與伊兒子林偉
    光正在交往，她就住在伊家裡等語（見選偵字卷第63頁），
    顯見被告劉碧美於本院審理時上揭所辯：伊並未與林偉光同
    居等語，並不實在，被告邱萬中於偵訊中所言：當時林偉光
    與劉碧美關係很好，伊將要交付劉碧美之賄款拿去林朝欽家
    時，林偉光及劉碧美去拜票，故伊就直接交給林朝欽等語（
    見選偵字卷第79頁），及被告吳瑞森於警詢中所稱：劉碧美
    與林朝欽的兒子同居，所以邱萬中應該是交付賄款予林朝欽
    等語（見選他字卷第13頁），並非無據。又證人林朝欽於偵
    訊中證稱：「（問：邱萬中、吳瑞森都稱在95年和平鄉代會
    主席選舉時有拿30萬元要交給劉碧美，你是否幫劉碧美收下
    ？）是有此事，我已經交給劉碧美。」、「（問：邱萬中拿
    錢給你時如何說？）他說要請劉碧美支持王結利，我有轉交
    錢給劉碧美，我只是轉達，…邱萬中是將錢交到我手上，我
    是親手交給劉碧美，我是跟劉碧美說總幹事有交待這個錢交
    給你，要投票給王結利。」、「（問：有無誣陷劉碧美？）
    沒有，我確實有收到由報紙包起來的現金，我轉交給劉碧美
    ，我沒有從中獲得任何好處，我只是轉達，總幹事只有叫我
    跟劉碧美說要投給王結利，劉碧美也有將錢拿走。」等語（
    見選偵字卷第85、86頁），於本院審理中證述：「（問：邱
    萬中有無拿30萬元給你請你轉交給劉碧美？）有」、「（問
    ：你拿到這報紙包的東西之後，你是什麼時候交給劉碧美？
    ）我有交給劉碧美，我記得是在邱萬中來找我的當天，我就
    轉交給劉碧美。」、「（問：有沒有跟劉碧美說這是誰拿來
    的？）我說是理事長邱萬中、吳瑞森拿來的。」、「（問：
    邱萬中把錢交給劉碧美是在和平鄉鄉代會主席選舉之前嗎？
    ）是在主席選舉之前，當時劉碧美已經當選代表。」、「（
    問：你確定邱萬中當時用報紙包的東西是錢嗎？）邱萬中自
    己這麼說的，說裡面有30萬元。」、「（問：在哪裡把錢轉
    交給劉碧美？）劉碧美到我家拿，劉碧美當時住在我家，她
    回家的時候，我就拿給她。」等語歷歷（見本院卷第188-19
    1 頁）。酌以證人林朝欽與劉碧美並無仇隙，據被告劉碧美
    及證人林朝欽於偵訊時陳述明確（見選偵字卷第86、91頁）
    ，衡情證人林朝欽應無甘冒偽證罪處罰之風險，惡意誣陷被
    告劉碧美，而為虛偽證述之可能，證人林朝欽前揭所為之證
    言應屬實在。被告劉碧美復辯稱：其哥哥劉金生說其沒拿到
    錢，要幫其去問林朝欽等語，除並無所據外，被告劉碧美是
    否收受賄款一情，亦非其哥哥劉金生所必定知悉之事，故尚
    不足作為有利被告劉碧美之認定。被告劉碧美上開所為之辯
    解，均不可採。
四、被告陳奕正雖坦認於95年間，曾至被告邱萬中之辦公室，向
    被告邱萬中拿取30萬元，之後在95年8 月1 日投票日前，被
    告邱萬中拜託其投票支持被告王結利，其應允而投票支持被
    告王結利等事實，然堅詞否認有何收受賄賂之情事，辯稱：
    其係因95年初太太手術及工程需要資金周轉，始向被告邱萬
    中借款30萬元，與本件鄉代會主席選舉無關，被告邱萬中在
    交錢予其時，並未告知其鄉代會主席投票時應選誰等語。經
    查，被告陳奕正於警詢中自陳：「（問：願否自動繳回所收
    受之不法金額或利益？）經我考量後，我願意繳回該筆30萬
    元，…在95年6 、7 月間邱萬中找我過去和平鄉農會拿取30
    萬元，事後約在95年8 月1 日投票日前，邱萬中有拜託我在
    主席選舉時投票支持王結利，我有答應邱萬中會投票支持王
    結利，主席選舉過後，邱萬中未曾向我索還30萬元款項。」
    、「（問：前述邱萬中交付給你30萬元，是否為尋求你投票
    支持王結利參選主席之代價？）應該是吧，因為邱萬中到現
    在都未向我索討30萬元。」、「（問：你收受前述30萬元，
    有無主動向邱萬中表明要歸還該筆款項？）沒有，我與邱萬
    中事後未曾講起該筆30萬元要歸還之事。」等語（見選偵字
    卷第58頁），於偵訊中陳稱：「（問：你之前中機站調查官
    有到明德外役監詢問你，你所述是否屬實？）屬實」等語（
    見選偵字卷第67頁）；核與證人即共同被告邱萬中於偵訊中
    所證：「（問：你有幫王結利買票賄選的部分，你是否交30
    萬元給陳奕正？）是，是在我農會辦公室交給陳奕正，是吳
    瑞森用報紙包著30萬元現金交給我，我再打電話通知陳奕正
    過來拿，我再交給陳奕正。」、「（問：30萬元是你給陳奕
    正行賄的匯款？還是借款？）是賄款，不是借款。」等語（
    見選偵字卷第68頁），證人即被告吳瑞森於偵訊中證述：「
    （問：你從張寶煙那裡拿300 萬元給劉碧美、陳奕正、詹明
    松、陳文和、徐裕傑、詹廣傳等6 人，張寶煙是否知道？）
    …劉碧美、陳奕正、詹廣傳都是邱萬中給的…陳奕正的部分
    我有看到邱萬中給他…」等語（見偵字卷第124 頁），大致
    相符。參以被告陳奕正與證人即共同被告邱萬中、吳瑞森均
    無仇隙，據被告陳奕正即證人即共同被告邱萬中於偵訊中陳
    述明確（見選偵字卷第69頁），證人即共同被告邱萬中、吳
    瑞森當無甘冒偽證罪處罰之風險，惡意誣陷被告陳奕正，而
    為不實陳述之可能，故證人即共同被告邱萬中、吳瑞森前揭
    所為之證詞應屬可採，被告陳奕正事後翻異前詞，而為30萬
    元非屬賄款性質之辯解，應屬卸責之言。再縱使被告陳奕正
    向被告邱萬中取得30萬元之初，係基於單純借款之動機，然
    事後於本件鄉代會主席選舉投票前，被告邱萬中向其請託投
    票支持被告王結利，其亦應允而投票予被告王結利，並未在
    主動歸還先前之30萬元「借款」予被告邱萬中一節，足證被
    告陳奕正當下與被告邱萬中雙方，對於被告邱萬中交付之30
    萬元，轉成為尋求被告陳奕正投票支持被告王結利參選主席
    之代價，應有認識，且具共識。被告陳奕正猶以前詞置辯，
    並無理由，乃不可採。
五、被告詹明松雖坦承於95年間參選第18屆臺中縣和平鄉鄉民代
    表期間，曾向被告吳瑞森陸續拿取10萬元、16萬元、10萬元
    ，總計36萬元，且事後在其當選代表後，選舉主席前，被告
    吳瑞森曾拜託其於主席選舉時投票支持被告王結利，其當場
    應允，並確實投票支持被告王結利等事實，然堅詞否認上揭
    36萬元係屬賄款之性質，辯稱：被告吳瑞森給錢時並未說明
    給錢之目的，亦未提及主席選舉時要投票支持何人等語。經
    查，被告詹明松於警詢時陳稱：「（問：前述36萬元之款項
    是否為借款？有無借據？你有無返還之意思？吳瑞森有無催
    討之意思？）我一開始確實是要向吳瑞森借款，但在他表示
    希望我當選代表後依他指示支持特定主席候選人時，我就知
    道這些錢不用還了，當時吳瑞森也沒有要我立下任何借據，
    他也知道我還不起這些錢，所以我認為只要依他的指示支持
    特定候選人，他並不會向我催討該36萬元。」等語（見選他
    字卷第71頁），於偵訊中陳述：「（問：你剛剛在調查站承
    認你有收受吳瑞森的36萬元現金，允諾在95年和平鄉第18屆
    鄉代表主席的選舉中要投給王結利，是否實在？）實在。」
    、「（問：吳瑞森拿這些錢給你的用意為何？）他說如果我
    當選的話，要順他的意投給他所指定的鄉代主席人選，因為
    當時還不知道王結利會當選鄉代，吳瑞森也不知道我們會不
    會當選，所以在王結利選上時，吳瑞森才在電話裡指示我投
    給王結利。」、「（問：你在收這36萬元時，就知道這些錢
    是吳瑞森將來約定要投給吳瑞森指定的人的代價？）是」等
    語（見選他字卷第73、74頁）；核與證人即共同被告吳瑞森
    於偵訊中所證：「（問：你給…詹明松…的錢，是否跟和平
    鄉鄉代會選舉有關？）…給錢應該是與此次選舉有關…我跟
    代表說要支持農會系統的人，所以我就給他們錢，但我何時
    跟代表說我忘記了，錢我是在農會交付的，是陳文和、徐裕
    傑、詹明松來農會時我給他們的，但各給多少我記不起來了
    。」、「（問：你從張寶煙那裡拿300 萬元給劉碧美、陳奕
    正、詹明松、陳文和、徐裕傑、詹廣傳等6 人，張寶煙是否
    知道？）…我當時有拿錢給徐裕傑、陳文和、詹明松，之前
    就已經在個別家中講過要支持王結利，所以拿錢的時候沒有
    再講…」、「（問：300 萬元給6 個代表各拿多少錢？）我
    只記得大概約50萬元左右，有人多一點，少一點，詳細我記
    不得。」等語（見偵字卷第123-125 頁）大致相符，酌以被
    告與證人即共同被告吳瑞森並無冤仇，經證人即共同被告吳
    瑞森於警詢時陳稱在卷（見偵字卷第113 頁），證人即共同
    被告吳瑞森應無甘冒偽證罪處罰之風險，惡意誣陷被告詹明
    松，而為虛偽證述之可能，證人即共同被告吳瑞森上開所為
    之證言應屬實在。被告詹明松事後更異前詞，而為收受之36
    萬元並非賄款性質之辯解，並不可採。蓋縱使被告詹明松向
    被告吳瑞森取得36萬元之前，係基於單純借款之動機，然借
    款當時，被告吳瑞森已明確向其請託日後投票支持特定之鄉
    代會主席人選，其應允而投票之，雙方對於被告吳瑞森交付
    之36萬元，轉成為尋求被告詹明松投票支持被告王結利參選
    主席之代價，應有認識，且具共識。被告詹明松猶以前詞置
    辯，欠缺理由，乃無可採。
六、被告詹廣傳雖坦承其於95年間，曾收受被告邱萬中交付之50
    萬元現金，被告邱萬中並感謝其投票支持被告王結利，且希
    望其以後在議會上能繼續支持被告王結利運作等事實，然堅
    決否認有何收受賄賂之行為，辯稱：其收受賄款之時間是在
    該次主席選舉結束後，被告邱萬中是為了感謝其支持被告王
    結利，故交付其50萬元政治獻金，並非行賄等語。經查：被
    告詹廣傳於警詢時陳稱：「（問：95年間邱萬中當時擔任和
    平鄉農會理事長，並非和平鄉代表會人員，何以由邱萬中交
    付50萬元現金予你，拜託你在代表會議事中支持王結利？）
    …邱萬中給我50萬元，除感謝我在主席選舉中投票給王結利
    之外，邱萬中並要我繼續支持王結利主席在代表會中議會議
    事運作。」等語（見選他字卷第81頁），於偵訊時陳述：「
    （問：你收到50萬元現金之時間是何時？）應該是主席投票
    選舉完。」、「（問：邱萬中給你50萬元之目的？）是要謝
    謝我投票支持王結利主席，希望我以後在議會上能繼續支持
    王結利。」等語（見選他字卷第86頁）；核與證人即共同被
    告邱萬中於警詢、偵訊中證述：「（問：…張寶煙…要求吳
    瑞森及你本人於該屆和平鄉代表會主席選舉時，向支持農會
    系統之…詹廣傳…賄選，…經過詳情為何？何人主導？你與
    吳瑞森如何分工？）…詹廣傳平時住在平等村環山部落，應
    該是吳瑞森聯絡他下來，印象中我及吳瑞森與詹廣傳等人是
    在東勢吃飯時，曾要求詹廣傳於鄉代會主席選舉時支持王結
    利…」、「（問：…你們給代表…詹廣傳款項，支持王結利
    當選主席的情形，請說明？）…詹廣傳是到東勢鎮的一個餐
    廳拿錢…目的也是要請詹廣傳要支持王結利。」等語（見偵
    字卷第149 頁，本院卷(一)第114 頁），證人即共同被告吳瑞
    森於警詢、偵訊中證稱；「（問：你給…詹廣傳…的錢，是
    否跟和平鄉鄉代會選舉有關？）…給錢應該是與此次選舉有
    關…我跟代表說要支持農會系統的人，所以我就給他們錢，
    但我何時跟代表說我忘記了，…。」、「（問：你從張寶煙
    那裡拿300 萬元給劉碧美、陳奕正、詹明松、陳文和、徐裕
    傑、詹廣傳等6 人，張寶煙是否知道？）…6 個代表陸陸續
    續都有給，我們就是要請代表支持王結利的代價，…詹廣傳
    是邱萬中給的…」、「（問：300 萬元給6 個代表各拿多少
    錢？）我只記得大概約50萬元左右，有人多一點，少一點，
    詳細我記不得。」等語（見偵字卷第123-125 頁）大致相符
    。衡情被告詹廣傳與證人即共同被告邱萬中、吳瑞森並無恩
    怨，經證人即共同被告邱萬中、吳瑞森陳稱在卷（見偵字卷
    第113 、151 頁），證人即共同被告邱萬中、吳瑞森應無甘
    冒偽證罪處罰之風險，惡意誣陷被告詹廣傳，而為虛偽證述
    之可能，證人即共同被告邱萬中、吳瑞森上揭所為之證詞應
    屬可採。被告邱萬中主觀上既具有行賄之犯意，而事先約使
    被告詹廣傳為投票權一定之行使，客觀上被告邱萬中所行求
    、期約之賄賂足認得約使被告詹廣傳為投票權之一定行使，
    具對價關係，被告詹廣傳亦認知被告邱萬中對其所行求、期
    約之意思表示，係約使其為投票權一定之行使，而允諾，收
    受50萬元，自已該當於收受賄賂之行為無訛，不因其係主席
    投票選舉完成後始收受該50萬元現金，而有異同。
七、公職人員選舉罷免法第100 條第1 項及第2 項係就直轄市、
    縣（市）議會議長、副議長、鄉（鎮、市）民代表會主席及
    副主席之選舉所設關於投票行賄、受賄處罰之規定，旨在防
    止金錢之介入選舉，以維護選舉之公平與純正，以「有投票
    權之人」為行賄之對象或受賄之主體。在選風惡化下，候選
    人為求當選，乃競相提早賄選活動，祗須提前賄選之雙方，
    於行賄、受賄當時，均預期以行賄之對象或受賄之主體將來
    當選議員或代表取得投票權時，再履行投票選舉行賄者（或
    特定之人）為議長、副議長或主席、副主席，始達成雙方約
    定之條件，而完成其犯罪行為。故於行賄、受賄時，雖尚未
    當選議員或代表，非屬現實的「有投票權之人」，惟此係著
    手賄選之實施，待日後果當選議員或代表而取得投票權時，
    犯罪構成要件即屬成就，而成為現實的「有投票權之人」。
    此原在賄選者之預期及其犯意之範圍內，均為其犯罪行為內
    容之一部，並不以其賄選在先，當選在後，而影響其犯罪之
    成立。準此，上開議長、副議長或主席、副主席之選舉，於
    行賄受賄當時，其行賄之對象或受賄之主體，雖尚未當選議
    員或代表，但於事後選舉揭曉結果，其已當選為議員或代表
    而取得投票權者，即與上開規定「有投票權之人」之要件該
    當（最高法院97年度臺上字第2328號判決意旨、90年度第6
    次刑事庭會議決議參照）。本件桃園縣平鎮市第6 屆市民代
    表會主席之選舉，被告等人於行賄時，楊先宜、吳金樺雖尚
    未當選平鎮市第6 屆市民代表，非屬現實的「有投票權之人
    」，惟此係著手賄選之實施，待日後果當選市民代表而取得
    投票權時，犯罪構成要件即屬成就，而成為現實的「有投票
    權之人」。是被告陳奕正、詹明松之部分，雖然收受賄賂當
    時尚未當選第18屆和平鄉鄉民代表，亦屬公職人員選舉罷免
    法第100 條第1 項所規定之「有投票權人」。
八、按共同正犯，在合同之意思內各自分擔犯罪行為之一部，相
    互利用他人之行為，以達其犯罪之目的者，即應對全部所發
    生之結果，共同負責。本件被告張寶煙、邱萬中、吳瑞森為
    求被告王結利當選第18屆臺中縣和平鄉鄉民代表會主席，竟
    由被告張寶煙出資300 萬元，由被告邱萬中、吳瑞森出面，
    分別負責向陳奕正、劉碧美、詹廣傳，及詹明松、陳文和等
    人，以每票30至50萬元不等之代價行賄，顯見被告張寶煙、
    邱萬中、吳瑞森間，在對於有投票權人行求賄賂，而約其投
    票權為一定行使之合同犯意內，各自分擔犯罪行為之一部，
    並相互利用其他成員之行為以遂行犯罪之目的，被告張寶煙
    、邱萬中、吳瑞森自應對犯罪全部所生結果共同負責。
九、綜上所述，被告張寶煙、劉碧美、陳奕正、詹明松、詹廣傳
    等人上開所辯，顯係事後卸責之詞，不足採信，本件事證明
    確，被告張寶煙、吳瑞森、邱萬中、劉碧美、陳奕正、詹明
    松、詹廣傳之前述犯行均堪以認定，應予依法論科。
十、論罪科刑部分：
    按刑法第144 條及公職人員選舉罷免法第100 條第1 項均就
    投票行賄罪設有處罰規定，而公職人員選舉罷免法第100 條
    第1 項則為刑法第144 條之特別法，依特別法優先適用原則
    ，自應優先適用公職人員選舉罷免法之規定論處。又公職人
    員選舉罷免法第100 條第1 項規定之行求、期約、交付係屬
    階段行為，其行求賄選階段，屬行賄者單方意思表示行為，
    不以相對人允諾為必要，而交付賄選階段，除行賄者有實施
    交付賄賂行為外，因對收受賄賂者，刑法第143 條有投票受
    賄罪之處罰規定，二者乃必要共犯中之對向犯，以兩個以上
    之行為者，彼此相互對立之意思經合致而成立犯罪，雖不以
    收受者確已承諾，或進而為一定投票權之行使為必要，惟仍
    須於行賄人交付賄賂或其他不正利益時，受交付之相對人對
    其交付之目的已然認識而予收受，其交付賄賂或其他不正利
    益之犯行始克成立，行賄者始成立交付賄賂罪，否則尚屬期
    約或行求之階段（最高法院97年度臺上字第5997號、93年度
    臺上字第2672號判決意旨參照）。次按現行刑法第2 條第1
    項明文規定：「行為後法律有變更者，適用行為時之法律。
    但行為後之法律有利於行為人者，適用最有利於行為人之法
    律。」惟此「法律變更」與法律修正之概念有別；所謂法律
    變更應係指因法律修正而「刑罰」有實質之更異而言（如修
    正後新舊法法定本刑輕重變更或犯罪構成要件寬嚴不同），
    始有依上開規定為準據法而比較適用新法或舊法之問題。如
    新舊法處罰之輕重仍然相同（例如僅形式上修正法律用語或
    條次移列），並無有利或不利之情形，即無適用上開規定為
    比較之餘地，自應依一般法律適用之原則，適用現行、有效
    之裁判時法論處（最高法院95年度臺上字第6159號判決參照
    ）。查本案被告行為後，公職人員選舉罷免法第90條之2第1
    項之罪，已於97年11月26日經總統公布修正為同法第100 條
    第1 項，規定「直轄市、縣（市）議會議長、副議長、鄉（
    鎮、市）民代表會主席及副主席之選舉，對於有投票權之人
    ，行求期約或交付賄賂或其他不正利益，而約其不行使投票
    權或為一定之行使者，處3 年以上10年以下有期徒刑，得併
    科新臺幣2 百萬元以上2 千萬元以下罰金。」；同條第2 項
    之有投票權之人收受賄賂，而許其投票權為一定之行使罪，
    於上開時間亦經修正為同法第100 條第2 項，規定「前項之
    選舉，有投票權之人，要求期約或收受賄賂或其他不正利益
    ，而許以不行使其投票權或為一定之行使者，亦同。」，經
    核修正前後之規定，內容均無不同，僅條次調整而已，並無
    有利或不利之情形，依上開所示，即無依刑法第2 條第1 項
    之規定為比較之餘地，自應一般法律適用之原則，適用現行
    、有效之裁判時法即修正後公職人員選舉罷免法第100 條第
    1 項、第2 項論處。
（一）核各該被告所為：
    1.被告張寶煙、邱萬中、吳瑞森就被告劉碧美、詹廣傳之部
      分，均係犯公職人員選舉罷免法第100 條第1 項之鄉民代
      表會主席之選舉，對於有投票權人行求、期約、交付賄賂
      ，而約其投票權為一定之行使罪；就被告陳奕正、詹明松
      之部分，均係犯公職人員選舉罷免法第100 條第1 項之鄉
      民代表會主席之選舉，對於有投票權人行求、期約、交付
      不正利益，而約其投票權為一定之行使罪。
    2.被告劉碧美、詹廣傳均係犯公職人員選舉罷免法第100 條
      第2 項之鄉民代表會主席之選舉，有投票權人，要求期約
      或收受賄賂，而許以投票權為一定之行使罪。
    3.被告陳奕正、詹明松均係犯公職人員選舉罷免法第100 條
      第2 項之鄉民代表會主席之選舉，有投票權人，要求期約
      或收受不正利益，而許以投票權為一定之行使罪。
（二）修正後刑法第33條第5 款規定「罰金：新臺幣1 千元以上
      ，以百元計算之」，與修正前刑法第33條第5 款規定「罰
      金：（銀元）1 元以上」不同。惟本案被告如上所述分別
      涉犯之修正後公職人員選舉罷免法第100 條第1 項、第2
      項罪名，經比較新舊法結果，罰金刑之最低法定本刑均為
      200 萬元，故自無有利或不利之情形，應無適用上開規定
      比較之餘地。另有關緩刑及褫奪公權部分，應適用裁判時
      之法律，無庸為新舊法之比較（最高法院95年第8 次刑庭
      會議紀錄、96年度臺抗字第520 號裁定意旨參照）。
（三）被告張寶煙、邱萬中、吳瑞森，犯公職人員選舉罷免法第
      100 條第1 項之鄉民代表會主席之選舉，對於有投票權人
      行求、期約、交付賄賂及不正利益，而約其投票權為一定
      之行使罪，所侵害者僅為一國家法益，並未侵害數法益，
      僅成立單純一罪，均只論以公職人員選舉罷免法第100 條
      第1 項之鄉民代表會主席之選舉，對於有投票權人行求、
      期約、交付賄賂，而約其投票權為一定之行使罪。且被告
      張寶煙、邱萬中、吳瑞森行求賄賂之前階段行為，為交付
      賄賂之後行為所吸收，不另論罪。
（四）被告張寶煙、邱萬中、吳瑞森間，就上開對於有投票權人
      行賄之犯行，有犯意聯絡及行為分擔，應論以共同正犯。
（五）按刑法於94年2 月2 日修正公布（95年7 月1 日施行）刪
      除連續犯規定之同時，對於合乎接續犯或包括一罪之情形
      ，為避免刑罰之過度評價，已於立法理由說明委由實務以
      補充解釋之方式，發展接續犯之概念，以限縮數罪併罰之
      範圍。又按公職人員選舉罷免法對於有投票權之人行求、
      交付賄賂罪，就該罪規定之本來意涵而論，係在藉以防制
      賄選，以維護純淨之選風，而保障選舉之公正、公平與正
      確。從其犯罪構成要件觀察，係以對於有投票權之人行求
      、交付賄賂（即所謂「買票」），而約其不行使投票權或
      為一定之行使為其內涵。而賄選買票，依通常社會經驗，
      恆需分別對多數有投票權人同時或先後進行多次接續為同
      種類之賄選買票行為，始有可能獲得足以影響投票結果之
      票數。否則若僅對單一有投票權之人實行一次賄選行為，
      顯然無從達到其犯罪之目的，故多次投票行賄行為，在刑
      法刪除連續犯規定之前，通說係論以連續犯，然鑑於公職
      人員選舉，其前、後屆及不同公職之間，均相區隔，選舉
      區亦已特定，以候選人實行賄選為例，通常係以該次選舉
      當選為目的。是於刪除連續犯規定後，苟行為人主觀上基
      於單一之犯意，以數個舉動接續進行，而侵害同一法益，
      在時間、空間上有密切關係，依一般社會健全觀念，難以
      強行分開，在刑法評價上，以視為數個舉動之接續實行，
      合為包括之一行為予以評價，較為合理，於此情形，即得
      依接續犯論以包括之一罪。否則，如係分別起意，則仍依
      數罪併合處罰，方符立法本旨（最高法院99年6 月29日第
      5 次刑事庭會議決議意旨參照）。查被告張寶煙、邱萬中
      、吳瑞森等人均係基於單一之犯意，在特定單一之選區，
      為使特定單一之候選人王結利當選之目的，派由被告邱萬
      中、吳瑞森分別接續在相近之時間，以相同之模式，向同
      選舉區上開有投票權之受賄者即劉碧美、陳奕正、詹明松
      、詹廣傳，行求或交付賄賂，且侵害同一法益，依上說明
      ，被告張寶煙、邱萬中、吳瑞森等人之數次行求或交付賄
      賂之行為，刑法評價上應均僅成立接續犯一罪。
（六）自白減刑之部分：
      按公職人員選舉罷免法第100 條第6 項規定，犯第1 、2
      項之罪，在偵查中自白者，減輕其刑。所謂自白，乃被告
      對自己之犯罪事實全部或主要部分為肯定供述之意。查被
      告張寶煙、邱萬中、吳瑞森各自對於上開行求、期約、交
      付賄賂之犯行，於偵查中自白犯罪（見偵字卷第123-126
      頁，本院卷(一)第114 、115 頁）；被告詹明松、詹廣傳各
      自對於前開收受賄賂之犯行，於偵查中自白犯罪（見選他
      字卷第73-75 、85-87 頁），均應依公職人員選舉罷免法
      第100 條第6 項之規定，減輕其刑。
（七）自首減刑之部分：
      按刑法第62條所規定之自首，以對於未發覺之罪，向有偵
      查權之機關或公務員自承犯罪，進而接受裁判為要件；而
      具有裁判上一罪關係之犯罪，苟全部犯罪未被發覺前，行
      為人僅就其中一部分犯罪自首，仍生全部自首之效力（最
      高法院90年度臺上字第5435號判決意旨參照）。被告吳瑞
      森，係在未被有偵查犯罪職權之機關或公務員發覺其犯本
      案之罪前，即主動向法務部調查局中部地區機動工作站承
      辦人謝佩君表示其等前揭之犯行，而自首接受裁判，經證
      人謝佩君、武漢卿於本院審理時證述綦詳（見本院卷(一)第
      119-121 頁），並有警詢筆錄1 份在卷可佐（見偵字卷第
      111-114 頁），故就其上揭投票行賄之部分，依刑法第62
      條之規定，遞減輕其刑。至被告邱萬中、張寶煙之部分，
      均係法務部調查局中部地區機動工作站因被告吳瑞森自首
      、得知本案大致犯情後，始於99年7 月8 日約談被告邱萬
      中、張寶煙，加以確認，經證人謝佩君於本院審理中證述
      詳細（見本院卷(一)第119 頁），故於99年7 月8 日警詢時
      ，被告邱萬中雖坦承本案犯行不諱（見偵字卷第146-151
      頁），被告張寶煙則否認本案犯行（見偵字卷第160-164
      頁），然均非屬「對於未發覺之罪，向有偵查權之機關或
      公務員自承犯罪」之情形，並無自首得減輕其刑規定之適
      用甚明。
（八）爰審酌選舉乃民主政治最重要之表徵，須由選民評斷候選
      人之才德、品行、學識、操守、政見而選賢與能，其攸關
      國家政治之良窳，影響國家根基及人民權利至深且鉅，不
      得使金錢或其他利益介入選舉，抹滅實行民主政治之真意
      ，而賄選實為敗壞選風之主要根源，故世界各民主法治國
      家莫不懸為厲禁，全力遏止，治安機關有鑑於國內社會環
      境急速變遷，民眾法治觀念尚待加強，因此每逢選舉開始
      前，均利用各傳播媒體積極宣導政府查辦賄選之決心，並
      籲請全體候選人及民眾共同摒棄賄選，詎1.被告張寶煙、
      邱萬中、吳瑞森為尋求被告王結利當選主席，不惜以身試
      法，對整體選舉風氣影響匪淺，所為誠屬不該，惟考量其
      等行賄對象、金額及手段平和之賄選情節，被告邱萬中、
      吳瑞森犯後終能坦承犯行等一切情狀；2.被告陳奕正、劉
      碧美、詹廣傳、詹明松於與被告邱萬中、吳瑞森之私人交
      情，明知賄選對民主政治之選舉制度造成嚴重破壞，竟仍
      收受賄賂，其等行為亦值非難，並參酌其等收賄之價值，
      犯後均未能坦認犯行等一切情狀，分別量處如主文所示之
      刑。
（九）褫奪公權之部分：
      按犯本章之罪或刑法分則第六章之妨害投票罪，宣告有期
      徒刑以上之刑者，並宣告褫奪公權，此於公職人員選舉罷
      免法第113 條第3 項定有明文。且此項褫奪公權之宣告，
      寓有強制性，為刑法第37條第2 項之特別規定，不受宣告
      6 月以上有期徒刑之限制，法院自應優先適用（惟宣告褫
      奪公權之期間仍為1 年以上10年以下）。被告張寶煙、邱
      萬中、吳瑞森犯公職人員選舉罷免法第100 條第1 項之罪
      及被告陳奕正、劉碧美、詹廣傳、詹明松犯公職人員選舉
      罷免法第100 條第2 項之罪，自均應依據公職人員選舉罷
      免法第113 條第3 項之規定，分別宣告褫奪公權如主文所
      示。
（十）緩刑宣告之部分：
      查被告邱萬中、吳瑞森前皆未曾因故意犯罪而受有期徒刑
      以上刑之宣告，此有臺灣高等法院被告前案紀錄表2 份存
      卷足按（見本院卷(一)第5 、6 頁），其等因一時短於思慮
      致罹刑章，於偵訊及本院審理中均坦白承認，深切自省，
      經此偵審程序教訓，當知所警惕而無再犯之虞，本院綜核
      各情，因認所宣告之刑，以暫不執行為適當，爰分別諭知
      被告邱萬中、吳瑞森均緩刑3年，以勵自新。
（十一）96年罪犯減刑條例之部分：
      中華民國96年罪犯減刑條例已於96年7 月16日生效，被告
      吳瑞森犯罪時間係在96年4 月24日以前，所犯之罪經宣告
      之刑期未逾有期徒刑1 年6 月，合於減刑條件，爰併就其
      上開所宣告之刑及褫奪公權部分均予以減刑2 分之1 。另
      被告邱萬中前經併予宣告緩刑3 年，以勵自新之部分，緩
      刑之期間並不在中華民國96年罪犯減刑條例核減之列，附
      此說明。
十一、沒收之部分：
（一）被告張寶煙、邱萬中、吳瑞森行求賄賂部分：
      按應沒收之物，雖不論有無扣案均應宣告沒收，惟對於未
      扣案者，除有如全部或一部不能沒收時，應予追繳，或追
      徵其價額或以其財產抵償之特別規定外，以仍屬存在者，
      始得宣告沒收，對已不存在之物，即無從宣告沒收。修正
      前公職人員選舉罷免法第90條之2 第4 項前段規定：預備
      或用以行求期約或交付之賄賂，不問屬於犯人與否，沒收
      之。其所謂預備用以行求期約或交付之賄賂，以該賄賂仍
      屬存在，始得據以宣告沒收（最高法院97年度臺上字第46
      6 號判決要旨參照) 。查被告張寶煙、邱萬中、吳瑞森向
      被告陳奕正、劉碧美、詹廣傳、詹明松行求、期約、交付
      賄賂之現金均未扣案，且記已交付，則前揭金額即屬受賄
      人所有，就行賄之張寶煙、邱萬中、吳瑞森而言，該賄賂
      已不存在，自不予宣告沒收。
（二）被告陳奕正、劉碧美、詹廣傳、詹明松收受賄賂部分：
      查被告陳奕正、劉碧美、詹廣傳分別自被告邱萬中處收受
      之未扣案賄賂30萬元、30萬元、50萬元，及被告詹明松自
      被告吳瑞森處收受之賄款36萬元，應依公職人員選舉罷免
      法第100 條第5 項前段之規定，分別於各該被告項下宣告
      沒收。且因渠等所收受之賄賂為現金30萬元、30萬元、50
      萬元、36 萬 元，並非其他有價值之實物或無形之利益，
      所謂追徵其價額者，必限於所沒收之物為我國現行貨幣以
      外之其他財物而無法沒收時，始應追徵其價額，使其繳納
      與原物相當之價額。如犯罪所得之金錢為我國貨幣即新臺
      幣（中央銀行發行新臺幣辦法第2 條參照），因其本身即
      為我國現行貨幣價值之表示，自不發生追徵其價額之問題
      ，附此敘明（臺灣高等法院臺南分院97年度選上更（一）
      字第202 號判決意旨參照）。
、無罪部分（即被告王結利、徐裕傑）：
一、公訴意旨另以：被告王結利係現任臺中縣和平鄉（現改制為
    臺中市和平區，以下同）代表會主席，而被告徐裕傑係現任
    臺中縣和平鄉代表會之代表。95年3 月1 日陳斐晏當選並就
    任臺中縣和平鄉長後，被告張寶煙遂與時任和平鄉農會之理
    事長被告吳瑞森及總幹事被告邱萬中相互謀議，希望能於95
    年8 月間之和平鄉代表會主席選舉時，推選出得以對鄉長陳
    斐晏產生制衡力量之人擔任主席，被告張寶煙同時允諾出資
    ，以供被告吳瑞森及被告邱萬中對於已當選之部分代表進行
    賄選之用。被告吳瑞森及邱萬中2 人應允被告張寶煙之請託
    、達成共識後，即決意推舉與和平鄉農會關係較密切之代表
    被告王結利參與代表會主席之選舉，並與被告張寶煙共同基
    於投票行賄之集合犯意，選定被告徐裕傑等與和平鄉農會較
    有往來之臺中縣和平鄉代表會當選代表，作為行賄之對象。
    被告吳瑞森交付50萬元之現金予被告徐裕傑作為買票之對價
    ，約使其於95年8 月1 日第18屆臺中縣和平鄉代表會主席選
    舉時，投票支持候選人被告王結利。被告徐裕傑受託後，明
    知被告吳瑞森所交付之前開現款，係欲對有投票權人之上開
    代表會主席選舉，為投票權一定行使之行賄款項，仍基於投
    票受賄之犯意，而許為一定行使之允諾，並屆時依約投票予
    被告王結利，使其於95年8 月1 日代表會主席選舉時，順利
    當選連任臺中縣和平鄉代表會之主席。因認被告王結利與被
    告張寶煙、邱萬中、吳瑞森共同涉犯公職人員選舉罷免法第
    100 條第1 項之行求、期約、交付賄賂罪嫌，被告徐裕傑涉
    犯公職人員選舉罷免法第100 條第2 項之投票受賄罪嫌云云
    。
二、按犯罪事實，應依證據認定之，無證據不得認定犯罪事實。
    不能證明被告犯罪者，應為無罪之諭知，刑事訴訟法第154
    條第2 項及同法第301 條第1 項前段分別定有明文。次按刑
    事訴訟法上所謂認定犯罪事實之證據，係指足以認定被告確
    有犯罪行為之積極證據而言，該項證據自須適合於被告犯罪
    事實之認定，始得採為斷罪資料；又事實審法院對於證據之
    取捨，依法雖有自由判斷之權，然積極證據不足證明犯罪事
    實時，被告之抗辯或反證縱屬虛偽，仍不能以此資為積極證
    據應予採信之理由；另刑事訴訟上證明之資料，無論其為直
    接證據或間接證據，均需達於通常一般之人均不致有所懷疑
    ，而得確信其為真實之程度，始得據為有罪之認定，若其關
    於被告是否犯罪之證明未能到達此程度，而有合理性懷疑之
    存在，致使無從形成有罪之確信，根據「罪證有疑，利於被
    告」之證據法則，即不得遽為不利被告之認定；其以情況證
    據斷罪時，尤需基於該證據於直接關係上所可證明之他項情
    況事實，本乎推理作用足以確證被告有罪，方為合法，不得
    徒憑主觀上之推想，將一般經驗上有利被告之其他合理情況
    逕予排除。復公職人員選舉罷免法第100 條第1 項之投票行
    賄罪，乃刑法第144 條投票行賄罪之特別法，以對於有投票
    權之人，行求、期約或交付賄賂或其他不正利益，而約其不
    行使投票權或為一定之行使者，為構成要件；而因收受賄賂
    之有投票權人，公職人員選舉罷免法第100 條第2 項亦設有
    投票受賄罪之處罰規定，二者乃必要共犯中之對向犯，以彼
    此之間相互對立之意思，業經合致而成立犯罪。
三、本件公訴人認被告王結利涉有公職人員選舉罷免法第100 條
    第1 項之投票行賄罪嫌，被告徐裕傑涉犯公職人員選舉罷免
    法第100 條第2 項之投票受賄罪嫌，無非係以被告王結利、
    徐裕傑之供述，共同被告邱萬中、吳瑞森之證述，及扣案之
    「新龍營造有限公司」95年手寫帳冊影本為據。訊據被告王
    結利堅決否認有公職人員選舉罷免法第100 條第1 項之投票
    行賄犯行，辯稱：被告邱萬中、吳瑞森自始並未表示要幫其
    賄選，僅說要幫忙其選舉，其對於被告邱萬中、吳瑞森替其
    賄選一事並不知情，亦無共同犯意可言等語；被告徐裕傑亦
    堅詞否認有公職人員選舉罷免法第100 條第2 項之投票受賄
    犯行，辯稱：其自始沒有拿過被告吳瑞森交付之50萬元，當
    選和平鄉第18屆鄉民代表後，因為自己也要參選代表會主席
    ，故不可能支持對手被告王結利，亦無收賄之可能等語。
四、經查：
（一）被告王結利部分：
      被告王結利於警詢中陳稱：「這次代表會主席選舉前，吳
      瑞森與邱萬中2 人曾至代表會向我表示要幫我運作使我能
      當選主席，因我於吳瑞森等2 人來找我之前就已自行向陳
      志勇以外的每位代表拜過票…，我聽了只是笑一笑，也沒
      多問他們要如何幫忙，也沒有答應他們的提議…」、「當
      時是95年6 月至8 月間，…邱萬中帶吳瑞森到代表會找我
      ，吳瑞森向我表示要幫我運作使我順利當選主席，但還沒
      有向我說明要如何運作前，我認為天下沒有白吃的午餐，
      而且除…3 人外，其餘代表都表示願意全力支持我，所以
      我對吳瑞森說要幫我運作選主席一事並不在意，也沒有多
      問他要如何運作」等語（見選他字卷第31頁），於偵訊中
      陳述：「邱萬中有帶吳瑞森去鄉民代表會的辦公室找我，
      吳瑞森開口說要支持我當主席，但吳瑞森的處事風格讓我
      不太敢與他打交道，我跟他們兩人說謝謝，沒有答應…」
      、「當時他們只是農會的人，當他們開口時，我認為絕對
      是有目的，他們剛跟我講的時候，我就把話題轉掉了…」
      等語（見選他字卷第35、36頁）；核與證人即共同被告吳
      瑞森於警詢中證述：「（問：王結利是否知道你與邱萬中
      有支付前述劉碧美等代表…款項？）我沒有告訴王結利這
      件事…」等語（見偵字卷第113 頁），大致相符。顯見被
      告王結利辯稱：其對於被告邱萬中、吳瑞森替其行賄一節
      毫無所悉等語，並非無據。又證人即共同被告邱萬中雖於
      警詢、偵訊時證述：「我曾向王結利表示，吳瑞森有向張
      寶煙要了一筆錢，準備於代表會主席選舉期間，交付予前
      述劉碧美等代表，希望渠等能支持王結利當選鄉代會主席
      …」、「我跟吳瑞森到代表會聊天時，我們有跟他提起此
      事。」等語（見偵字卷第150 頁，本院卷(一)第157 頁）。
      然按為證明證人不利於被告之供述確屬事實，即尚須另有
      其他必要之補強證據，用以補足證人不利被告供述之證明
      力，始得採為斷罪之資料。且所謂之補強證據，則指除證
      人不利被告之供述外，其他足以證明該供述之事實確具有
      相當程度真實性之證據而言，雖所補強者，非以事實之全
      部為必要，但亦須因補強證據與該項陳述之相互利用，足
      使犯罪事實獲得確信者，始足當之（最高法院100 年度臺
      上字第40 71 號判決意旨可資參照）。證人即共同被告邱
      萬中前揭所為之證詞並無其他補強證據足資為佐，扣案之
      「新龍營造有限公司」95年手寫帳冊影本，亦無就被告王
      結利是否知悉被告邱萬中、吳瑞森替其行賄等情，為任何
      之記載，與證人即共同被告邱萬中上開所為之證言並無任
      何關連，自無法作為補強之證據甚顯。再縱使被告王結利
      知悉被告邱萬中、吳瑞森替其行賄等節，其是否即必然與
      被告張寶煙、邱萬中、吳瑞森間，就投票行賄之犯行，具
      有共同之犯意，綜觀全卷，亦乏相關之資料可證，故被告
      王結利上揭所為之辯解應屬可採。公訴人既未能舉出其他
      積極證據足以證明被告王結利與被告張寶煙、邱萬中、吳
      瑞森間有何犯意之聯絡及行為之分擔，用以證明其確有公
      職人員選舉罷免法第100 條第1 項之投票行賄犯行，自應
      為被告王結利無罪之諭知。
（二）被告徐裕傑部分：
      被告徐裕傑於警詢中陳稱：「我於當選第18屆和平鄉鄉民
      代表後，曾與王結利競選和平鄉鄉民代表會主席乙職，惟
      因代表支持者不足而落選。」、「我沒有收受張寶煙、吳
      瑞森或邱萬中競選經費…」、「我絕對沒有收受張寶煙透
      過吳瑞森交付之任何賄款…」等語（見選他字卷第92、93
      頁）；對照證人即共同被告吳瑞森於警詢、偵訊中所為之
      證言：「（問：前述徐裕傑收取你50萬元現金後，其作何
      表示？）徐裕傑收下50萬元現金後，還是表示支持王結利
      是有困難的，他還是會全力爭取主席職位。」、「（問：
      有沒有拿錢給徐裕傑？）有，我在農會拿了50萬給他。」
      、「（問：徐裕傑為何收這筆錢？）因為徐裕傑經濟狀況
      有問題，但是他明確說他不投給王結利。」、「（問：所
      以你將50萬元給徐裕傑時，不是要向他買票？）對，因為
      我知道他不可能把票投給王結利。」等語（見選他字卷第
      12、14-16 頁），兩者除被告徐裕傑是否收受50萬元現金
      部分，所述有所歧異外，對於被告徐裕傑當時並無允諾投
      票支持被告王結利之部分，均屬陳稱一致。酌以被告徐裕
      傑在臺中縣和平鄉第18屆鄉代會主席選舉中，確實登記參
      選主席，且獲得2 票之支持，有選舉結果清冊影本在卷可
      考（見本院卷(二)第72頁），堪認被告徐裕傑縱使有收受被
      告吳瑞森所交付之50萬元現金，其當時應無允為投票權一
      定行使（即投票支持被告王結利）之意思，且被告吳瑞森
      交付50萬元現金之時，亦非基於對有投票權之人，行求、
      期約或交付賄賂，而約其投票權為一定行使之意思。承前
      所述，公職人員選舉罷免法第100 條第1 、2 項之處罰規
      定，乃必要共犯中之對向犯，需彼此之間具有相互對立之
      意思，且業經合致始成立犯罪，故被告徐裕傑前開所為並
      無收賄犯意之辯解，應屬可採。公訴人既未能舉出其他積
      極證據足以證明被告徐裕傑有何公職人員選舉罷免法第10
      0 條第2 項之投票受賄犯行，自應為被告徐裕傑無罪之諭
      知。
據上論斷，應依刑事訴訟法第299條第1項前段、第301條第1項，
公職人員選舉罷免法第100 條第1 項、第2 項、第5 項、第6 項
、第113 條第3 項，刑法第11條前段、第28條、第37條第2 項、
第74條第1 項第1 款，中華民國96年罪犯減刑條例第2 條第1 項
第3 款、第7 條、第14條，判決如主文。
本案經檢察官張添興到庭執行職務。
中    華    民    國    100   年    12    月    8     日
                  刑事第十九庭  審判長法  官  郭書豪
                                      法  官  蕭一弘
                                      法  官  林秉暉
以上正本證明與原本無異。
如不服本判決應於收受判決後10日內向本院提出上訴書狀，並應
敘述具體理由；其未敘述上訴理由者，應於上訴期間屆滿後20日
內向本院補提理由書（均須按他造當事人之人數附繕本）「切勿
逕送上級法院」。
中    華    民    國    100   年    12    月    8     日
                                      書記官  紀俊源
附錄論罪科刑實體法條文
修正後公職人員選舉罷免法第100條：
直轄市、縣 (市)議會議長、副議長、鄉 (鎮、市)民代表會主席
及副主席之選舉，對於有投票權之人，行求期約或交付賄賂或其
他不正利益，而約其不行使投票權或為一定之行使者，處3 年以
上10年以下有期徒刑，得併科新臺幣2 百萬元以上2 千萬元以下
罰金。
前項之選舉，有投票權之人，要求期約或收受賄賂或其他不正利
益，而許以不行使其投票權或為一定之行使者，亦同。
預備犯前二項之罪者，處1年以下有期徒刑。
預備或用以行求期約或交付之賄賂，不問屬於犯人與否，沒收之
。
犯第2 項之罪者，所收受之賄賂沒收之。如全部或一部不能沒收
時，追徵其價額。
犯第1項、第2項之罪，於犯罪後六個月內自首者，減輕或免除其
刑；因而查獲候選人為正犯或共犯者，免除其刑。在偵查中自白
者，減輕其刑；因而查獲候選人為正犯或共犯者，減輕或免除其
刑。